【裁判字號】    99,消債抗,49
【裁判日期】    991007
【裁判案由】    聲請免責
【裁判全文】
臺灣臺中地方法院民事裁定            99年度消債抗字第49號
抗  告  人  甲○○
上列抗告人聲請免責事件，對於民國99年7月29日本院99年度消
債聲字第126號所為裁定提起抗告，本院合議庭裁定如下：
    主    文
抗告駁回。
抗告程序費用新台幣壹仟元由抗告人負擔。
    理    由
一、本件抗告意旨略稱：
(一)、抗告人於民國（下同）97年9月聲請清算時，依金融聯徵中
    心資料債務總額為新台幣（下同）1,918,617元，至98年3月
    23日裁定開始清算程序，申報債權為2,301,215元，在6個月
    中債權額暴增約40萬元；且於95年申請協商債務總額180 多
    萬元，每月期繳2萬5千多元，共繳14期，後因經濟惡化而毀
    諾，至97年9月聲請清算時為190多萬元，可見銀行之利息或
    其他費用的計算過高。
(二)、原裁定書中參酌債權人所提抗告人之消費紀錄，預借現金及
    信用貸款金額如下：88年約60,000元、89年約186,785元、9
    0年約61,000元、91年約21,200元、92年約329,000元、93年
    約803,112元、94年約1,352,671元。抗告人本以為銀行預借
    現金及信用貸款，可以最低款額繳款或分期攤還方式減輕還
    款的壓力，沒想到高循環利率，致使所欠卡債借款越還款，
    積欠越多，加上經濟越蕭條，生意越不好，後來只有以債養
    債，以卡養卡，預借現金信用貸款，逐年增加，銀行給的信
    用額度越多，負擔也越來越重。至於大額預借現金或信用貸
    款之用途，是向甲銀行借出還給乙銀行，或丙銀行等，銀行
    只提抗告人之支出資料給法院，若銀行亦能提出抗告人還款
    之資料，即可知抗告人使用金錢之用途係還款給何家銀行了
    。
(三)、抗告人在95年協商以前有銀行貸款資金，即以付現金方式買
    斷貨品出售，本以為利潤好，結果不如預期，產生存貨滯銷
    ，只好以低於成本價賣出，虧多盈少。協商以後就以寄賣性
    質（有出賣才給貨款），生意越差收入更少，稅捐稽徵機關
    也免徵營業稅。在當時又有3名子女在學中，雖已有申請就
    學貸款，但節約地生活，每個月也要二萬元左右，又小孩機
    車車禍撞人賠償3、40萬元，更加重負擔。抗告人每日早上8
    時30分開門營業至晚上10時打烊幾乎全年無休，即希望早日
    還清債務，絕對無浪費賭博或其他投機不當的行為，又抗告
    人亦將唯一的土地提供拍賣抵償，惟無人應買，此亦非抗告
    人樂見之結果，爰請求鈞院廢棄原裁定，並裁定抗告人免責
    等語。
二、按法院為終止或終結清算程序之裁定確定後，除別有規定外
    ，應以裁定免除債務人之債務，消費者債務清理條例第132
    條定有明文（下稱消債條例）。又債務人有下列各款情形之
    一者，法院應為不免責之裁定，但債務人證明經普通債權人
    全體同意者，不在此限：（一）於七年內曾依破產法或本條
    例規定受免責；（二）隱匿、毀損應屬清算財團之財產，或
    為其他不利於債權人之處分；（三）捏造債務或承認不真實
    之債務；（四）因浪費、賭博或其他投機行為，致財產顯然
    減少或負擔過重之債務，而生開始清算之原因；（五）於清
    算聲請前一年內，已有清算之原因，而隱瞞其事實，使他人
    與之為交易致生損害；（六）明知已有清算原因之事實，非
    基於本人之義務，而以特別利於債權人中之一人或數人為目
    的，提供擔保或消滅債務；（七）隱匿、毀棄、偽造或變造
    帳簿或其他會計文件之全部或一部，致其財產之狀況不真確
    ；（八）故意於財產及收入狀況說明書為不實之記載，或有
    其他故意違反本條例所定義務之行為，亦為同條例第134條
    所明定。消費者債務清理條例之立法目的，在兼顧債權人、
    債務人雙方之利益，使陷於經濟上困境之消費者得以清理債
    務，利用此兩種不同程序妥適調整債務人與債權人及其他利
    害關係人間之權利義務關係，保障債權人獲得公平受償，並
    謀求消費者經濟生活之更生機會。申言之，上開制度並非在
    使債務人恣意消費所造成之債務，轉嫁予債權人負擔；故法
    律所設債務人免責之制度，應在鼓勵勤勞誠實之債務人，而
    非縱容投機不誠實之債務人，倘債務人不思如何履行清償債
    務，反而算計消債條例中之免責制度，自與前開立法本旨有
    違。再者，消費者依清算程序清理債務，債權人已因之蒙受
    相當損失，其程序之進行應秉持公正與誠信，如債務人對於
    清算之原因有可歸責性，或有虛偽不實、違反誠信、違反本
    條例所定義務之行為，致害及債權人之權益，或影響清算程
    序之進行，自不宜予以免責（消費者債務清理條例第132條
    例立法理由參照）。是法院自得依上開原則綜合考量，並佐
    以債務人消費之原因是否逾越「一般通常生活之必要費用」
    ，資以判斷有無消費者債務清理條例第134條第4款所稱之浪
    費、賭博或有任何投機行為等原因。
三、經查：
(一)、抗告人聲請消費者債務清理事件，前經本院裁定於98年3 月
    23日開始清算程序，嗣經本院於99年5月31日裁定終止清算
    程序，有本院97年度消債清字第95號裁定、98年度執消債清
    字第37號裁定可參。抗告人聲請免責，經本院通知全體債權
    人表示意見結果，下列債權人均表示不同意抗告人免責，其
    等意見如下：(1)國泰世華銀行股份有限公司以：抗告人於本
    行信用卡消費紀錄，多用於預借現金，雖無法辨別用途為何
    ，然抗告人於短期內大量預借現金，其生活水準顯然已逾一
    般人，依消債條例第134條第4款之規定，不同意抗告人免責
    。(2)渣打國際商業銀行股份有限公司以：抗告人應能以工作
    報酬勉力清償還款，應尚有足夠餘力負擔；抗告人應與其債
    權銀行等相關金融機構進行協商方式進行協議，經由協商方
    式應可減清抗告人之負擔，不同意抗告人免責。(3)台灣新光
    商業銀行股份有限公司以：信用卡使用之設計，持卡人原即
    應審酌個人經濟狀況為適當之消費，並不應以擴張信用方式
    為之。本件，綜觀抗告人消費明細內為卡片貸款、百貨公司
    、預借現金，非生活必需之消費，自不應予以免責。(4)萬泰
    商業銀行股份有限公司以：查抗告人現金卡交易明細，其現
    金卡係於93年1月16日開始動用，當年度即提領138,000元、
    94 年度計提領184,000元，交易往來期間，多次大額借款且
    採以循環小額繳款，倘抗告人能節約用度，應可避免債務擴
    大，卻仍恣意提領。再查抗告人信用卡消費明細，其消費明
    細有多筆國光汽車客運消費及預借現金款項共70,000元等非
    屬必要之開銷，每月亦是採循環小額繳款，顯見其消費當時
    已有支出大於收入之經濟窘況，惟猶繼續刷卡始生負擔過重
    之債務。再查抗告人當時申請萬泰銀行現金卡以及信用卡之
    時所憑主張之月收入約40,000元至50,000元，惟抗告人上開
    消費行為顯逾越其每月收入可負擔範圍，今因其不當借貸及
    消費所衍生其自認無力清償之債務，應當不予免責。(5)新加
    坡商星展銀行股份有限公司以：抗告人未衡量自身財力，肆
    意借款致無力清償，故不同意抗告人免責。(6)台新國際商業
    銀行股份有限公司以：不同意抗告人之清算免責。抗告人於
    清算前二年間尚有自營販賣服飾之收入，而今依清算程序，
    各債權人並無受任何清償金額，顯已符合消債條例第133條
    之情事，普通債權人之分配總額低於債務人聲請清算前二年
    間，可處分所得扣除自己及依法應受其扶養者所必要生活費
    用之數額者，故應為不免責之裁定。又抗告人於本行之信用
    卡消費內容多為預借現金使用，而觀其借貸之金額及頻率，
    幾以借貸維生，且抗告人不能量入為出，先借貸後不能完全
    支付借貸款項，仍一再借貸，未為清償，致累積欠款種下高
    額負債不能清償之結果，核與消債條例第134條第4款不免責
    事由相當。綜上所述，抗告人不免責之事由共有二項，且抗
    告人現年63歲，現仍有販賣服飾之營業收入，非全無償債能
    力，故不同意抗告人免責。(7)遠東國際商業銀行股份有限公
    司（即友邦國際信用卡股份有限公司之承當訴訟人）以：依
    抗告人於原友邦信用卡之消費明細觀之，其消費項目均為「
    預借現金」，抗告人在進行此類消費借貸前，本就應更加謹
    慎與周詳考慮後，始得為之。然本件抗告人本就非屬高所得
    、高收入之族群，卻仍未詳加考慮對於消費貸款債務得否為
    其所負擔前即為消費行為，終因入不敷出惡性循環，而積欠
    本行之信用債務，即已屬於「先花用再說、反正能還就還，
    不能還時銀行也不能對我怎樣」之奢侈、浪費而不應予免責
    之情況，故不同意抗告人免責。(8)中國信託商業銀行股份有
    限公司則以：抗告人於本行欠款主要係現金卡及現金卡大額
    之借款及提領現金所致，並有珠寶銀樓、密集通訊費用、保
    險等消費，其性質與數額應非屬一般日常生活所必需，且抗
    告人於未能全額清償，經濟情況已有困難之同時，猶持續借
    款及奢侈性相費惡化負債，就其全部負債情形，抗告人當時
    之負債已逾越可得支配之所得，承擔逾越其收入之高額風險
    ，不啻將其承擔之風險逕行轉嫁於債權人承擔，不符公平原
    則，並抗告人有因消費、賭博或其他投機行為，致負擔過重
    之債務之情形。另抗告人仍具工作能力，即應竭力清償債務
    以防止消債條例被濫用，且應察明抗告人於聲請清算前二年
    間，可處分所得扣除自己及依法應受其扶養者所必要生活費
    用之數額，並審酌有無消債條例第133條前段之情事，不同
    意抗告人免責。且債權人上開意見，均有所提之抗告人消費
    明細為據，堪信屬實。
(二)、抗告人雖主張其於95年申請債務協商，債務總額180多萬元
    ，每月期繳2萬5千多元，共繳14期，因經濟惡化而毀諾；又
    於97年9月聲請清算時債務總額為1,918,617元，至98年3月
    23 日裁定開始清算程序，在6個月中債權額暴增約40萬元，
    可見銀行之利息或其他費用的計算過高而使消費者無法負荷
    ，銀行給的信用額度越多，負擔也越來越重，且其大額預借
    現金或信用貸款之用途，係用以還款，若銀行能提出抗告人
    還款之資料，即可知抗告人使用金錢之用途係用於還款云云
    。然部分債權人台灣新光商業銀行股份有限公司、萬泰商業
    銀行股份有限公司、中國信託商業銀行股份有限公司等均有
    提出抗告人之還款資料，惟抗告人亦未能加以舉證勾稽其大
    額預借現金係如何用以還款；且債務人是否免責，並非僅以
    債務之多寡或已還款之金額為依據，應依消費者債務清理條
    例第132條以下規定為判斷，尚無從僅以抗告人主張其已繳
    交可觀之費用予債權人，及銀行利息過高、銀行之信用額度
    給予過高等情，即應逕為免責之裁定。又以抗告人自承其消
    費紀錄，預借現金及信用貸款金額為88年約60,000元、89年
    約186,785元、90年約61,000元、91年約21,200元、92年約
    329,000元、93年約803,112元、94年約1,352,671元等情以
    觀，顯與單純借新還舊之情節未符，實難遽信為真。再依債
    權人提出之消費明細資料顯示，抗告人已明知並無充分之收
    入以支付欠款，卻於短期內密集預借現金，如92年4月至7月
    ，4個月內即預借現金達20萬餘元；又如93年8月至11月，4
    個月內即預借現金達21萬餘元；再如94年3月至7月，於5個
    月內即預借現金達27萬餘元，而依上開債權銀行陳報，抗告
    人於申請代償或預借大金額現金後，亦僅繳納最低應繳金額
    ，顯然抗告人預借現金並非主要用以清償債務，且其消費已
    逾越一般人生活水準，而非屬日常所需之消費。再依原審調
    查得知，抗告人僅憑其小孩之車禍損害賠償金3、40萬元債
    務；且其與配偶所經營之服飾百貨行（上尤百貨行）又屬寄
    賣性質，並無必須預借現金支付貨款之資金需求；另參酌抗
    告人之配偶蔡素珍【本院另案98年度執消債清字第38號，經
    債權人申報債權後，債務總額為3,175,089元，若再加計抗
    告人之債務2,301,215元，渠等二人之債務總額為5,476,304
    元】與抗告人共同經營服飾百貨行，亦同負高額之債務，而
    抗告人均無法釐清其何以負擔如此高額之債務。由此足見抗
    告人已明知並無充分之收入以支付欠款仍持續借款消費之投
    機心態，以致累積欠款而至無法支付之地步，自有可歸責事
    由。基上可知，抗告人本身負擔能力有限，卻仍恣意消費或
    預借現金擴張信用，而負擔過重之債務，核與消費者債務清
    理條例第134條第4款所稱：「浪費、賭博或其他投機行為，
    致財產顯然減少或負擔過重之債務」等不免責事由相當。
四、綜上所述，抗告人之大量預借現金及消費行為，尚難認屬生
    活必要之支出，而屬奢侈、浪費或其他投機行為之性質，對
    於清算之原因有可歸責性，核與消費者債務清理條例第134
    條第4款所稱：「浪費、賭博或其他投機行為，致財產顯然
    減少或負擔過重之債務」等不免責事由相當，應為不免責之
    裁定。原審裁定不予免責，核無違誤，抗告意旨指摘原裁定
    不當，求予廢棄並准抗告人為免責聲請，為無理由，應予駁
    回。
五、據上論結，本件抗告為無理由，依消費者債務清理條例第11
    條第2項、第15條，民事訴訟法第495條之1第1項、第449條
    第1項、第95條、第78條，裁定如主文。
中    華    民    國    99    年    10  月    7    日
                    民事第四庭   審判長法  官  楊國精
                                       法  官  林宗成
                                       法  官  洪堯讚
以上正本係照原本作成。
不得抗告。
                                       書記官
中    華    民    國    99    年    10  月    8    日

司法院資訊處製作；財團法人民間司法改革基金會備份。
